【裁判字號】    97,重訴,136
【裁判日期】    980512
【裁判案由】    給付違約金
【裁判全文】
臺灣臺中地方法院民事判決             97年度重訴字第136號
原      告
即反訴被告  旭玥企業有限公司
法定代理人  羅承明
訴訟代理人  陳兆瑛  律師
被      告
即反訴原告  年年發企業有限公司
法定代理人  張桂蘭
訴訟代理人  賴利水  律師
複代理人    蘇俊維  律師
上列當事人間請求給付違約金等事件，本院於民國98年4月28日
言詞辯論終結，判決如下：
    主      文
被告應給付原告新臺幣伍佰壹拾壹萬貳仟陸佰玖拾捌元，及自民
國九十七年四月二日起至清償日止，按週年利率百分之五計算之
利息。
原告其餘之訴駁回。
本訴訴訟費用新臺幣柒萬肆仟捌佰伍拾肆元，由被告負擔新臺幣
伍萬壹仟參佰伍拾玖元，餘由原告負擔。
本判決原告勝訴部分，於原告以新臺幣壹佰柒拾萬伍仟元為被告
供擔保後，得假執行。但被告以新臺幣伍佰壹拾壹萬貳仟陸佰玖
拾捌元為原告預供擔保，得免為假執行。
原告其餘假執行之聲請駁回。
反訴被告應給付反訴原告新臺幣壹佰參拾貳萬柒仟柒佰伍拾元，
及自民國九十七年四月十九日起至清償日止，按週年利率百分之
五計算之利息。
反訴原告其餘之訴駁回。
反訴訴訟費用新臺幣伍萬貳仟壹佰捌拾參元，由反訴被告負擔新
臺幣壹萬參仟肆佰壹拾肆元，餘由反訴原告負擔。
本判決反訴原告勝訴部分，於反訴原告以新臺幣肆拾肆萬參仟元
為反訴被告供擔保後，得假執行。但反訴被告以新臺幣壹佰參拾
貳萬柒仟柒佰伍拾元為反訴原告預供擔保，得免為假執行。
反訴原告其餘假執行之聲請駁回。
    事實及理由
壹、程序事項：
一、本件原告即反訴被告原名為龍昇發機械工程有限公司，於民
    國94年7月14日變更名稱為旭玥企業有限公司；被告即反訴
    原告原名為碩城企業有限公司，於92年6月9日變更名稱為年
    年發企業有限公司，此有卷附有限公司變更登記表影本二件
    可憑，先予敘明。
二、按當事人得以合意定第一審管轄法院。但以關於由一定法律
    關係而生之訴訟為限；前項合意，應以文書證之，民事訴訟
    法第24條定有明文。本件被告公司營業所雖設於雲林縣莿桐
    鄉○○村○○00○00號，惟依兩造所簽訂工程契約第10條約
    定：「訴訟：如因本工程契約發生訴訟事件時，雙方同意以
    台中地方法院為第一訴訟法院，…」，有工程契約書影本在
    卷足憑，原告依該工程契約書起訴請求被告給付違約金及代
    墊款項，依兩造前揭合意管轄之約定，本院自有管轄權。
貳、原告即反訴被告之本訴主張及對反訴抗辯部分：
一、本訴主張：
    原告於91年3月12日向訴外人華章工程股份有限公司（下稱
    華章公司）承攬「台中發電廠第九、十號機管路及各式鐵槽
    製造安裝工程-高溫、高壓配管製裝工程」後，即將其中高
    溫、高壓管路配管工程部分委由被告次承攬，其餘部分則自
    行施作。兩造並於91年8月16日簽訂工程契約（下稱系爭契
    約），總承攬報酬為新臺幣（下同）4千80萬元，並於施工
    說明書（下稱系爭施工說明書）中約定第九號機與第十號機
    施工期限分別為開工日起170日曆天竣工。嗣被告因個人因
    素無力承攬第十號機工程，兩造合意就第十號機部分為契約
    之解除。而被告所承攬第九號機高溫、高壓管路配管工程（
    下稱系爭工程），屬於第一階段工程，待其完成後原告便要
    接續第二階段工程，始能完成向華章公司所承攬之工程。故
    原告和華章公司間之承攬工程契約與系爭契約在工作內容與
    工期期限均不相同。詎被告施工期間，非但遲誤工期且施工
    品質不佳，造成工程延宕，致原告遭上游廠商扣款，92年9
    月底被告離場，尚有部分工程未完成並且工程仍未進行驗收
    ，致使原告需另雇工搶修及配合業主為驗收。茲就被告違約
    部分及原告代墊款項部分臚列如下：
（一）延誤施工工期違約金部分：
      依系爭施工說明書3.1竣工期限約定，自原告通知被告開
      工日起170日曆天竣工。又系爭施工說明書4.1損害賠償額
      預定性逾期違約金復約定，系爭工程如不能在規定期限內
      竣工，則以各分期竣工期限為準，每逾一日曆天繳納違約
      金5萬元。而被告92年6月6日員林郵局第362號存證信函內
      容顯示，被告於91年8月16日起開始施工，而依訴外人台
      灣電力股份有限公司（下稱台電公司）台中施工處工程日
      報之記載，被告至92年10月17日仍在施工。則自91年8月1
      6日至92年10月17日，被告施工期日已逾420日曆天，扣除
      業主因素耽誤45日曆天，被告已延誤200餘日曆天，原告
      寬鬆計算以被告延誤173日曆天，則原告得依上開約定請
      求被告給付逾期違約金865萬元（計算式：5萬元×173日
      ＝865萬元）。又因被告僅承攬原告部分工程，因被告嚴
      重延誤工程致使原告後續工程必須增加人力趕工加班，始
      符合業主之進度，不至於被罰款，足見原告因被告延誤工
      程致後續彌補所耗費成本甚鉅。
（二）未派駐人員違約管理費部分：
      依系爭施工說明書1.0工程概要第4款約定：被告提供品質
      工程師1員、監造工程師1員、安全衛生人員1員。又系爭
      施工說明書4.2復約定：施工期間被告若因人手不足，調
      度失靈致使工程進度落後，無法達到原告之要求時，除依
      規定繳納違約金外，原告得逕行派員或雇工代為完成部分
      急需之工作，其費用依訂價單內所列單價核算，並另加10
      %管理費後加倍扣罰款，其金額在被告應得工程款或履約
      保證金內扣繳，被告不得異議。惟被告施工期間僅派出監
      造工程師1員，原告為維護施工品質及工地安全衛生，只
      得另僱用相關專業人員充任之。而第九號機工安、品質及
      管理費單價為1,893,638元，以管理費10%計，被告應給付
      原告189,363元（計算式：1,893,638×10%＝189,363）。
（三）代墊工地清潔費用部分：
      依系爭施工說明書6.18.1約定被告應每日派1名清潔工負
      責清潔工作。惟施工期間，被告未依約派清潔工負責清潔
      工作，嗣由原告上游廠商派人清潔，清潔費用計38,402元
      ，並由華章公司自原告可請領工程款中扣除，故被告應給
      付原告該清潔費用代墊款38,402元。
（四）工安罰款部分：
      被告施工期間因未注意工安安全，致生可歸責於被告事由
      之工安違規罰款共17筆，合計42,000元，應由被告負擔，
      且該罰款已自原告可請領工程款中扣除，故被告應給付原
      告工安罰款代墊款42,000元。
（五）品質檢驗不合格罰款部分：
      被告施工未對照管路材質與所使用焊條種類，誤用不同種
      類焊條，導致二次檢驗不合格，遭扣款5,000元，此可歸
      責於被告事由，應由被告負擔，被告應給付原告該罰款5,
      000元。
（六）試運轉代墊費用部分：
      又第九號機業主試運轉時，被告並未派員參與，由原告僱
      請相關人員參與，期中所發生瑕疵部分，亦由原告雇工進
      行修護。試運轉時間共計78小時，原告雇工薪資共支出1,
      506,000元及雜項支出7,800元，故被告應給付人員薪資代
      墊款1,506,000元，並依系爭施工說明書4.2約定，給付管
      理費10 %即150,600元，及雜項支出7,800元，共計1,664,
      400元。
（七）搭、拆架費用部分：
      依系爭契約約定第九機工作架安裝及拆除費用為476,250
      元，該費用包含於系爭工程款內，並按工程狀況實作實算
      ，因被告已請領76,500元，餘款399,750元，因被告未提
      出單據供核算，致業主以原告未為施作為由，自原告可請
      領工程款中扣除，此因可歸責於被告事由，故被告應給付
      原告該部分款項399,750元。
（八）綜上，被告應給付原告共計10,988,915元（計算式：8,65
      0,000＋189,363＋38,402＋42,000＋5,000＋1,664,400＋
      399,750＝10,988,915），惟因被告尚有系爭工程尾款3,5
      37,302元未請領，依民法第334條第1項規定主張互為抵銷
      ，經抵銷後被告尚應給付原告7,451,613元，爰依系爭契
      約請求被告如數給付等語。並聲明：(1)被告應給付7,451,
       613元，及自起訴狀繕本送達翌日（97年4月2日）起至清
      償日止，按週年利率百分之5計算之利息；(2)願供擔保，
      請准宣告假執行。
二、反訴抗辯：
（一）關於修改追加工程款部分：
      系爭契約第4條約定，契約金額為總計未稅工程契約金額
      為4千80萬元，是本件承攬工程乃總價承攬，既為總價承
      攬，何來追加工程？反訴原告明知本件工程係總價承攬，
      且於簽訂系爭契約之前，反訴原告有近一個月時間審閱系
      爭工程相關內容明細，反訴原告始簽約，反訴原告後因其
      個人施工經驗不足致有修改等因素，而將其衍生費用欲加
      之反訴被告，再謂其係追加合約，然自始至終雙方並無追
      加合約之合意．故反訴原告請求追加工程款實屬無理由。
（二）關於修改補價費用部份：
      關於修改補價費用當時反訴被告已告知反訴原告，如欲修
      改應自行和台電公司協商，概與反訴被告無涉，故相關修
      改補價費用亦應由台電公司支付，況事後台電公司已支付
      反訴原告20萬元，故餘款30萬反訴被告並無給付義務。
（三）追加工程係訴外人中宇環保工程股份有限公司（下稱中宇
      公司）方面通知反訴原告要求修改，並非反訴被告通知要
      求其修改，反訴被告曾向反訴原告告知，如非反訴被告書
      面通知修改，而擅自聽從業主 (台電公司及中宇公司)修
      改，則反訴被告將不負責修改後所產生之錯誤及成本。反
      訴被告亦警告反訴原告如無反訴被告書面通知，則反訴原
      告應自行處理及追討追加費用，故反訴原告請求追加費用
      ，即無理由。再者，系爭施工說明書6.15約定修改及拆裝
      等工作所需費用，均已估攤在各相關項目內，不另計價等
      語置辯。並聲明：(1)反訴原告之訴及假執行之聲請均駁回
      ；(2)如受不利判決，願供擔保請准宣告免為假執行。
參、被告即反訴原告對本訴抗辯及反訴主張部分：
一、本訴抗辯：
（一）被告並未延誤施工工期，而原告以無從確定之「離場」時
      間，泛指被告延誤工期，乃屬不實。事實上，被告係自91
      年8月16日進場，由於台電公司就其所應提供予被告供裝
      配之管、線材料在採購及設計上不斷出現規格不符、必須
      修改等問題，致使被告之施工亦時進時停，但至91年（應
      為92年）8月，被告大部份工程已完工，僅餘小部份工程
      ，因必需配合其他廠商之施工，直至93年7月，才完全離
      場，而此部份工程，在業主方面，經估驗、驗收程序，亦
      無任何遲延。故系爭契約雖約定工期為170日曆天，則被
      告無法在170日曆天間完工，係因原告無法配合被告施工
      所致，非可歸責於被告之事由，自不負遲延責任。且系爭
      施工說明書5.0展延工期亦約定，可因天候、等候工程圖
      樣致局部停工或新發圖樣使一部分已完成之工作必須修改
      而影響工期者，均可展延工期，此與前揭「日曆天」之約
      定相違背，故就系爭契約有關工期之解釋，即因契約前後
      之矛盾約定，而不得逕以日曆天為之。另關於系爭工程有
      無逾越工期，應就被告施工部分，華章公司有無對中宇公
      司之承攬，負工程逾期賠償責任為定，或中宇公司有無就
      該部分，因逾期賠償台電公司，苟無此部分逾期賠償，原
      告自不得向被告請求逾期違約金。
（二）管理費部分：
      被告僅係按圖施工之代工，且自始至終有訴外人即品質工
      程師張建智常駐；施工之訴外人徐銘燦亦具有常駐監工資
      格及能力，另有訴外人張營煌擔任為現場安全督導，完全
      合乎系爭施工說明書1.0工程概要第4款約定，且系爭施工
      說明書4.2約定，扣罰條件，係需「因人手不足、調度失
      靈致使工程落後，無法達到原告要求」時，而本件施工期
      間，被告並無該條款情形，自不得請求扣罰，是原告所稱
      「另僱他人充任」，應非系爭工程所僱用，且未能具體指
      明，究係如何支付關於系爭工程之管理事實，原告自應負
      舉證責任。
（三）工地清潔費部分：
      原告顯然將無關系爭工程之項目，予以混淆，由其所提起
      之華章公司支付項目，無從判斷屬於系爭工程之支付部分
      。
（四）工安罰款部分：
      系爭工程施工期間並無任何事故發生，原告所提「承包商
      違規處罰通知單」，係針對華章公司所製發，惟系爭工程
      僅係華章公司所承包工程之一部份，自不能據此證明該違
      約係被告施工範圍所致。況原告所提「承包商違規處罰通
      知單」中，僅有一張之承包工程名稱係記載「台中發電廠
      第九、十號機高壓配管製裝工程」外，其餘皆係「台中發
      電廠第九、十號機管路及各式鐵槽製造安裝工程」，而被
      告所承包者，僅係「第九號機高溫高壓配管製裝工程」，
      與管路及各式鐵槽製造安裝工程並無關聯，故據此無從判
      斷該工安罰款係屬於系爭工程部分之罰款。
（五）品質檢驗不合格罰款部分：
      此與原告所提扣款通知單不符，原告應就此部分，提出確
      切證據。
（六）試運轉代墊費用部分：
      此部份工作項目，與施工工時及工資明顯不相當，完全差
      誤不實，原告捏造蒸氣外洩處理費用，無法採信，尤與前
      述項目不符。
（七）搭、拆架費用部分：
      此部分既約定為實作實算，被告就所施作工程，全部僅依
      實際施作請求76,500元 (原告就此部分尚未付款)，被告
      既未實作而未請款，原告豈能以未施作而向別人請款，卻
      向被告請求？
（八）綜上，原告前開請求，為無理由等語置辯。並聲明：(1)原
      告之訴及假執行之聲請均駁回；(2)如受不利判決，願供擔
      保請准宣告免為假執行。
二、反訴主張：
（一）就系爭工程，反訴被告尚有報酬3,537,302元未給付反訴
      原告，已為反訴被告所不爭執，反訴原告自得請求該部分
      之工程款。
（二）因業主所提供之材料因未按圖面尺寸或設計錯誤、致使反
      訴原告無法按圖施作所致，且應業主同意追加，透過反訴
      被告追加「管支撐及管段修改」共有58項修改工程，總價
      合計為1,327,750元，反訴原告已修改完成，反訴被告應
      支付該部份之工程款，而每一項修改追加工程，皆得到反
      訴被告現場監工黃國財簽字或現場同意後施作，故此金額
      應由反訴被告持向業主或向上游發包廠商輾轉向業主請款
      後，給付予反訴原告，反訴原告尚無法直接要求業主付款
      。而反訴原告並依反訴被告指示，由反訴原告依中宇公司
      所提供之「設計變更追加成本估算表」載明修改追加之問
      題及花費成本，並檢附修改範圍之圖面，持向反訴被告請
      款，因反訴被告屢次拒絕付款，反訴原告自得請求反訴被
      告給付修改追加工程款1,327,750元。
（三）施工期間，反訴原告復修改「#9FW-12,15,18value」工程
      ，其修改費用補償，亦即「配合剷修高壓管閥RT費用」，
      包括工資、預熱費用及RT費用，原本合計748,500元，反
      訴被告竟與台電公司及中宇公司片面決定此部份修改補償
      費用為50萬元，且反訴被告更要反訴原告逕向台電公司及
      中宇公司請求，然事實上，此部份費用，反訴原告係在與
      反訴被告之系爭契約關係下，依反訴被告指示施作，自當
      向反訴被告請求，而反訴原告與台電公司及中宇公司間，
      並無合約關係，就該費用之給付亦無何協議、承諾、或請
      款證明，反訴被告自應對該費用，對反訴原告負給付之責
      。因事後台電公司已支付20萬元，故反訴被告尚應給付30
      萬元。
（四）系爭工程並非總價承包而係實做實算，故依實際工程所增
      加之工程款，即應按實給付。
（五）綜上，反訴被告尚有工程款5,165,052元（計算式：3,537
      ,302 ＋1,327,750＋300,000＝5,165,052）未給付反訴原
      告，爰依系爭契約請求反訴被告如數給付等語。並聲明：
      (1)反訴被告應給付反訴原告5,165,052元，及自反訴狀繕
      本送達翌日（97年4月19日）起至清償日止，按週年利率
      百分之5計算之利息；(2)願供擔保，請准宣告假執行。
肆、兩造不爭執之事實：
（一）原告於91年3月12日向華章公司承攬「台中火力發電廠第
      九、十號機管路及各式鐵槽製造安裝工程-高溫、高壓配
      管製裝工程」後，即將其中高溫、高壓管路配管工程部分
      委由被告次承攬，其餘部分則自行施作。兩造並於91年8
      月16日簽訂系爭契約，總承攬報酬為4千80萬元，並於系
      爭施工說明書約定第九號機與第十號機施工期限分別為自
      原告通知開工日起170日曆天竣工。嗣後兩造合意就第十
      號機部分為契約之解除。
（二）所謂工程日曆天者，即無論星期例假日、天候因素、人為
      因素之任何理由，完全自始日起即依日曆上天數逐日起算
      至終日止。
（三）爭用施工說明書5.0展延工期約定：「5.1本工程施工地點
      天侯特殊，風砂特大，一日之內氣候變化很大，乙方（即
      被告）於投標前應詳實察勘，以明瞭實際狀況。工期之核
      延概以甲方（即原告）留存之工程日報為依據，延期日數
      由甲方核延之。5.1.1施工中因等候工程圖樣致局部停工
      ，或新發圖樣使一部分已完成之工作必須修改，因而影響
      工期者。5.1.2施工期間如遇平均風速六級或以上（分別
      以半天計算，…），或日降雨量達20公厘或以上時，確實
      影響施工者。…。5.1.3遇颱風影響而停工者，其停工日
      數之計算以…。颱風警報發佈後，乙方為防颱措施等而出
      工者，亦可申請展延工期，惟乙方應注意工地安全。…。
      5.1.4施工期間因大雨致施工場地大量積水積砂，在抽排
      水及清砂期間，無法進行下一步驟之工作，因而影響工期
      者。5. 1.5施工期間如遇停電，停壓縮空氣而確實影響施
      工者，得按下列標準申請：…。5.1.6因雨潮濕無法填壓
      級配料…。5.1.7因風、飛砂、濃霧、雨或雨後潮濕及其
      他因素等，經業主確認有危及高空作業安全或工程品質之
      虞，而無法施工影響工期者。5.1.8其他於本施工說明書
      內列明可申請展延工期者。」
（四）被告自91年8月16日開始進場施工，而依台電公司台中施
      工處工程日報之記載，被告至92年10月17日仍在施工。
（五）系爭施工說明書4.1損害賠償額預定性逾期違約金約定：
      「本工程如不能在規定期限內竣工時，則以各分期竣工期
      限為準，每逾一日曆天繳納違約金新臺幣伍萬元。」
（六）依兩造簽訂之備忘錄（協議書）第4點記載：「乙方（即
      被告）按圖施工，如現場修改，單價雙方另議。」
（七）原告即反訴被告尚積欠被告即反訴原告工程尾款餘額3,53
      7,302元。
（七）被告即反訴原告確實有施作「管支撐及管段修改」58項修
      改工程，及該部分工程款為1,327,750元。
伍、得心證之理由：
    按當事人主張有利於己之事實者，就其事實有舉證之責任，
民事訴訟法第277條本文定有明文，又各當事人就其所主張有利
於己之事實，均應負舉證之責，故一方已有適當之證明者，相對
人欲否認其主張，即不得不更舉反證。原告對於自己主張之事實
已盡證明之責後，被告對其主張，如抗辯其不實並提出反對之主
張者，則被告對其反對之主張，亦應負證明之責，此為舉證責任
分擔之原則（最高法院19年上字第23 45號、18年上字第2855號
等判例意旨參照）。
一、本訴部分：
（一）延誤施工工期違約金部分：
    1.被告延誤完工日數
      查被告於91年8月16日開始進場施工，為兩造不爭執之事
      實，而原告復主張：被告至92年5月31日僅完成系爭工程
      七成，於同10月17日仍在施工等語，業據其提出被告不爭
      執之台電公司台中施工處工程日報及被告92年6月6日員林
      郵局第362號存證信函內容，堪信為真實；據此，自91年8
      月16日至92年10月17日，計算被告施工期日，扣除原告自
      行扣除因業主因素耽誤之45日曆天，則就被告遲誤工期，
      原告主張以寬鬆計算達173日曆天，應可採信。
    2.被告就上開延誤工期應否負遲延責任
      按給付有確定期限者，債務人自期限屆滿時起當然負遲延
      責任，其因不可歸責於債務人之事由致未為給付者，債務
      人雖不負遲延責任，但不可歸責於債務人之事由，應由債
      務人負舉證之責（最高法院21年上字第1956號判例意旨參
      照）。是債務不履行，債務人所以應負損害賠償責任，係
      以有可歸責之事由存在為要件，如債務人抗辯損害之發生
      為不可歸責於債務人之事由所致，即應由其負舉證責任，
      如未能舉證證明，自不能免責。本件被告有延誤完工情形
      ，已如前述，其雖辯稱：係因業主因素或其他工程無法配
      合接管，致無法即時施工，伊皆於原因消除或可施作時，
      即刻配合完成，並無任何延誤工期可言云云，惟為原告所
      否認，且被告復不爭執系爭工程之工期乃係以日曆天計算
      ，亦即無論星期例假日、天候因素、人為因素之任何理由
      ，完全自始日起即依日曆上天數逐日起算至終日止，而其
      復始終未能舉證證明其有符合系爭施工說明書5.0展延工
      期約定情事，被告空言否認延誤工期，自難憑採。又被告
      復抗辯：系爭施工說明書5.0既有展延工期之約定，足見
      系爭工程可因天候、等候工程圖樣、修改影響而停工，與
      日曆天之約定有違云云，惟展延工期之約定，乃係針對施
      工期間所發生特定事實，可由契約當事人據以增加施工工
      期之約定，一般工程合約類皆有相關之約定，其與工程日
      曆天之約定並無違背可言，故被告此部分所辯，容有誤解
      。再者，被告另辯：就系爭工程之承攬，華章公司並無因
      遲誤工期而對中宇公司負賠償責任，中宇公司亦無因遲誤
      工期而對台電公司負賠償責任，故原告亦不得向被告請求
      遲誤之賠償等語，然承攬契約係一債權契約，基於債之相
      對性，僅有契約當事人始受契約之拘束，查華章公司與中
      宇公司，中宇公司與台電公司間，就本案相關工程，均各
      自訂有契約，且就工期部分亦有不同之約定，自屬當然，
      故華章公司、中宇公司有無逾期，與被告有無逾期，顯無
      必然關係，尚不得因華章公司、中宇公司並未逾期違約，
      即當然認定被告亦未逾期違約，是被告前開所辯，縱屬實
      情，亦難為有利於被告之認定。故被告就其延誤工期既未
      能舉證證明係不可歸責於自己之事由所致或有符合可展延
      工期情事，揆諸前開規定，被告自應負遲延責任。
    3.綜上，被告就系爭工程遲延完工日數，應以173日計算，
      且被告應負遲延責任，即堪採認。
    4.按違約金，除當事人另有訂定外，視為因不履行而生損害
      之賠償總額。其約定如債務人不於適當時期或不依適當方
      法履行債務時，即須支付違約金者，債權人除得請求履行
      債務外，違約金視為因不於適當時期或不依適當方法履行
      債務所生損害之賠償總額，民法第250條第2項定有明文。
      是違約金有賠償性違約金及懲罰性違約金，其效力各自不
      同。前者以違約金作為債務不履行所生損害之賠償總額。
      後者以強制債務之履行為目的，確保債權效力所定之強制
      罰，於債務不履行時，債權人除得請求支付違約金外，並
      得請求履行債務，或不履行之損害賠償。當事人約定之違
      約金究屬何者，應依當事人之意思定之。如無從依當事人
      之意思認定違約金之種類，則依民法第250條第2項規定，
      視為賠償性違約金（最高法院81年度台上字第2484號、86
      年度台上字第1620號判決要旨參照）。查依系爭施工說明
      書4.1損害賠償額預定性逾期違約金約定：「本工程如不
      能在規定期限內竣工時，則以各分期竣工期限為準，每逾
      一日曆天繳納違約金新臺幣伍萬元。」文意觀之，可知原
      告於被告遲延完工時，除得請求支付違約金（逾期罰金）
      外，並得請求履行債務，則揆諸上開規定及判決意旨說明
      ，堪認本件系爭契約逾期違約金之性質，核屬懲罰性違約
      金至明。是原告得依上開約定請求被告給付逾期違約金86
      5萬元（計算式：5萬元×173日＝865萬元）。
    5.又按約定之違約金額過高者，法院得減至相當之數額，為
      民法第252條所明定，惟此規定乃係賦與法院得依兩造所
      提出之事證資料，斟酌社會經濟狀況並平衡兩造利益而為
      妥適裁量、判斷之權限，非謂法院須依職權蒐集、調查有
      關當事人約定之違約金額是否有過高之事實，而因此排除
      債務人就違約金過高之利己事實，依辯論主義所應負之主
      張及舉證責任。況違約金之約定，為當事人契約自由、私
      法自治原則之體現，雙方於訂約時，既已盱衡自己履約之
      意願、經濟能力、對方違約時自己所受損害之程度等主、
      客觀因素，本諸自由意識及平等地位自主決定，除非債務
      人主張並舉證約定之違約金額過高而顯失公平，法院得基
      於法律之規定，審酌該約定金額是否確有過高情事及應予
      如何核減至相當數額，以實現社會正義外，當事人均應同
      受該違約金約定之拘束，法院亦應予以尊重，始符契約約
      定之本旨。倘債務人於違約時，仍得任意指摘原約定之違
      約金額過高而要求核減，無異將債務人不履行契約之不利
      益歸由債權人分攤，不僅對債權人難謂為公平，抑且有礙
      交易安全及私法秩序之維護（最高法院92年台上字第2747
      號判決）。本件系爭工程被告遲誤173日曆天，依約違約
      金為865萬元。被告簽約時應已審閱合約內容，並斟酌其
      違約時可能所受之損害，預估違約金，然其始終未能舉證
      證明兩造就此部分違約金數額之約定，有過高而顯失公平
      情事，是其主張依民法第252條規定酌減違約金至零，即
      難憑採。
（二）未派駐人員違約管理費部分：
      原告主張：施工期間，被告未依約派出品質工程師1員、
      安全衛生人員1員，原告為維護施工品質及工地安全衛生
      ，另僱用相關專業人員充任之，依約被告應給付原告189,
      363元等語，惟為被告所否認，且原告始終未能舉證證明
      其有派員或僱工充任及支出相關費用之有利事實，其舉證
      責任即有未盡，原告此部分主張，不足憑採。
（三）代墊工地清潔費用部分：
      原告又主張：施工期間，被告未依約派清潔工1名負責清
      潔工作，嗣由華章公司派人清潔，清潔費用38,402元由華
      章公司自原告可請領工程款中扣除，被告應給付該筆清潔
      費用等語，固據其提出清潔費用明細表1件為證，惟為被
      告所否認，且該明細表僅係一自製之統計表，未經有關人
      員簽章認證，由其記載內容，亦無從判斷係因系爭工程而
      支出之清潔費用，自難僅憑該表即認華章公司有派人為被
      告負責清潔工作，是原告前開主張，亦不足採。
（四）工安罰款部分：
      原告另主張：施工期間，被告因未注意工安安全，致生可
      歸責於被告事由之工安違規罰款共17筆，合計42,000元等
      語，固據其提出承包商違規處罰通知單影本17紙為證。惟
      亦為被告所否認，且該17紙處罰通知單乃係中宇公司對華
      章公司所開立之罰款通知，且其上所載之承包工程名稱，
      僅1筆係「台中發電廠第九、十號機高壓配管製裝工程」
      ，其餘皆為「台中發電廠第九、十號機管路及各式鐵槽製
      造安裝工程」，而本件被告所承包者，僅係第九號機高溫
      高壓配管製裝工程，且該工程只是華章公司向中宇公司所
      承包工程之一部份，故根據該17紙處罰通知單記載之內容
      ，尚無從推論工安違規者係被告，或係可歸責於被告之事
      由，是原告據以認定被告應負責任，即嫌無據。
（五）品質檢驗不合格罰款部分：
      原告主張：被告施工未對照管路材質與所使用焊條種類，
      誤用不同種類焊條，導致二次檢驗不合格，遭扣款5,000
      元云云，並以扣款表格1件為證，然亦為被告所否認，且
      該表格亦僅係一自製統計表，非但無附件，且未經有關人
      員簽章認證，則究有無檢驗不合格，即尚有疑義，縱有檢
      驗不合格，亦自無從單憑該表格即據以認定係可歸責於被
      告事由，故原告前開主張，亦因舉證不足，而難採信。
（六）試運轉代墊費用部分：
      原告復主張：第九號機業主試運轉時，被告並未派員參與
      ，乃由原告僱請相關人員參與，期中所發生瑕疵部分，亦
      由原告僱工進行修護，試運轉時間共78小時，被告應給付
      人員代墊款、管理費及雜項支出為1,664,400元等語，並
      以搶修薪資表1件為證，惟為被告所否認，且該表僅係一
      自製之統計表，未經有關人員簽章認證，且原告始終未能
      舉證證明其有僱請人員參與試運轉及支出相關費用之有利
      事實，其舉證責任亦有未盡，原告此部分主張，亦難採信
      。
（七）搭、拆架費用部分：
      原告主張：系爭工程款包含第九號機工作架安裝及拆除費
      用為476,250元，被告已請領76,500元，餘款399,750元，
      因被告未提出單據供核算，致業主以原告未施作為由，自
      原告可請領工程款中扣除，此可歸責於被告事由云云，惟
      為被告所否認，且依工程訂價單之記載，關於工作架安裝
      及拆除，係採實作實算，亦即依被告實際施作情況請款，
      自無所謂餘款可言，且若被告已施作完成僅未提出單據供
      原告核算，則原告亦僅得請求被告提出相關單據，尚不得
      據以請求被告給付該款項，是原告此部分主張，亦屬無理
      由。
（八）綜上，原告基於系爭契約請求被告給付逾期違約金、及代
      墊款項，應僅於請求被告給付逾期違約金865萬元，為有
      理由，其餘請求則無理由。
（九）末按二人互負債務，而其給付種類相同，並均屆清償期者
      ，各得以其債務，與他方之債務，互為抵銷。但依債之性
      質不能抵銷或依當事人之特約不得抵銷者，不在此限，民
      法第334條第1項定有明文。又抵銷為消滅債務之單獨行為
      ，只須與民法第334條所定之要件相符，一經向他方為此
      意思表示即生消滅債務之效果，原不待對方之表示同意（
      最高法院50年台上字第291號判例意旨參照）。本件原告
      得請求被告給付逾期違約金為865萬元，因原告就系爭工
      程尚積欠被告工程尾款3,537,302元，被告並於本件提起
      反訴請求給付該尾款為有理由（詳如後述），經原告主張
      抵銷後，被告尚應給付原告之金額為5,112,698元（計算
      式：8,650,000－3,537,302＝5,112,698）。從而，原告
      依系爭契約請求被告給付5,112,698元，及自起訴狀繕本
      送達翌日即97年4月2日起至清償日止，按週年利率百分之
      5計算之利息之範圍內，為有理由，應予准許。逾此範圍
      之請求，為無理由，應予駁回。
（十）兩造均陳明願供擔保，分別聲請宣告假執行及免為假執行
      ，就原告勝訴部分，經核均無不合，爰分別酌定相當擔保
      金額准許之。至於原告敗訴部分，其假執行之聲請，因訴
      之駁回而失所附麗，不予准許，應併予駁回。
二、反訴部分：
（一）關於工程尾款3,537,302元部分：
      就系爭工程反訴被告尚有3,537,302元工程款未給付反訴
      原告之事實，為兩造所不爭執，是反訴原告請求反訴被告
      給付該工程尾款，自屬有據。
（二）關於追加修改款1,327,750元部分：
      反訴原告主張：因業主所提供之材料因未按圖面尺寸或設
      計錯誤、致使反訴原告無法按圖施作所致，且反訴被告同
      意追加「管支撐及管段修改」共有58項修改工程，總價合
      計為1,327,750元，反訴原告已依反訴被告指示，修改完
      成，反訴被告自應支付該部份之工程款等語，並提出管支
      撐及管段修改之報價單、設計變更追加成本估算表、備忘
      錄（協議書）為證，而反訴被告對於反訴原告確實有施作
      「管支撐及管段修改」58項修改工程，及該部分之工程款
      為1,327,750元之事實，並不爭執（見97年10月14日言詞
      辯論筆錄），而依系爭契約所附備忘錄（協議書）第4條
      約定「乙方（即反訴原告）按圖施工，如現場修改，單價
      雙方另議」之特別約定，足見於兩造合意情況下，得追加
      修改工程，而由反訴原告提出之前開設計變更追加成本估
      算表觀之，其部分內容確實蓋有羅中明及黃國財之簽章，
      而羅中明及黃國財二人於系爭工程之身份，同時兼華章公
      司與反訴被告公司之工地負責人、工安人員（見98年4月2
      8日言詞辯論筆錄），足見反訴原告施作「管支撐及管段
      修改」58項修改工程，亦已獲反訴被告之同意，則反訴原
      告請求反訴被告給付該部分之工程款1,327,750元，即屬
      有據，至於反訴被告空言否認，不足採信。
（三）關於修改費用補償30萬元部分：
      反訴原告另主張：關於「#9FW-12,15,18 value」修改費
      用之補償，亦即「配合剷修高壓管閥RT費用」，包括工資
      、預熱費用及RT費用，反訴原告已依反訴被告指示施作，
      而此修補費用乃依系爭契約，反訴被告自應支付餘款30萬
      元等語，固據其提出配合剷修高壓管閥費用統計表1件為
      證，惟為反訴被告所否認，且該統計表僅有訴外人「伸豪
      機械工程有限公司」、「王信傑」之簽章，單憑該統計表
      尚無從認定反訴被告有同意或指示反訴原告為此部分之修
      改，且亦無從定係屬系爭契約承攬範圍，另根據反訴被告
      於93年6月11日傳真公文函予反訴原告表示，「2.有關#9F
      W-12,15,18 value修改費用補償事宜：於93年06月10日台
      電配管課召開會議時，台電配管課及中宇皆謂貴公司已提
      供給台電配管課及中宇本修改之費用共約新台幣伍拾萬元
      。3.本公司已與台電配管課及中宇達成協議，該項修改追
      加費用由貴公司逕洽台電配管課及中宇公司」等語，核其
      意旨，乃謂#9FW-12,15,18 value修改費用應由反訴原告
      逕向台電公司及中宇公司請求，反訴被告並不負擔此部分
      費用，及參酌反訴原告亦自承其事後已自台電公司受領其
      中20萬元，是反訴原告請求反訴被告請求修改費用補償餘
      款30萬元，即屬無據。
（四）綜上，反訴原告請求反訴被告給付工程尾款3,537,302元
      及追加修改款1,327,750元，為有理由，然本訴部分，被
      告即反訴原告應給付原告即反訴被告逾期違約金865萬元
      ，並經原告即反訴被告主張與前開工程尾款3,537,302元
      抵銷，則反訴被告上開積欠反訴原告工程尾款之債務因而
      消滅，已如前述，是反訴被告尚應給付反訴原告追加修改
      款1,327,750元。從而，反訴原告請求反訴被告給付1,327
      ,7 50元，及自反訴狀繕本送達翌日即97年4月19日起至清
      償日止，按週年利率百分之5計算之利息之範圍內，為有
      理由，應予准許。逾此範圍之請求，為無理由，應予駁回
      。
（五）兩造均陳明願供擔保，分別聲請宣告假執行及免為假執行
      ，就反訴原告勝訴部分，經核均無不合，爰分別酌定相當
      擔保金額准許之。至於反訴原告敗訴部分，其假執行之聲
      請，因訴之駁回而失所附麗，不予准許，應併予駁回。
三、本件本訴、反訴事證已臻明確，兩造其餘攻擊防禦方法，經
    審酌後，均與判決結果無影響，爰不分別斟酌論述，附此敘
    明。
陸、訴訟費用負擔及宣告假執行、免為假執行之依據，民事訴訟
    法第79條、第390條第2項、第392條第2項。
中    華    民    國    98    年    5     月    12    日
                  民事第二庭    法  官  楊國精
正本係照原本作成。
如對本判決上訴，須於判決送達後20日內向本院提出上訴狀。
中    華    民    國   103    年    6     月    6     日
                                書記官

司法院資訊處製作；財團法人民間司法改革基金會備份。
